【裁判字號】    98,訴,41
【裁判日期】    991231
【裁判案由】    違反森林法
【裁判全文】
臺灣士林地方法院刑事判決                98年度訴字第41號
聲  請  人  臺灣士林地方法院檢察署檢察官
被      告  楊錦相
            鄭進忠
選任辯護人  楊宗展律師
            黃心賢律師
上列被告等因違反森林法等案件，經檢察官聲請以簡易判決處刑
（97年度偵字第11003 、11018 號），本院士林簡易庭認為不宜
逕以簡易判決處刑（97年度士簡字第1590號），移由本院刑事庭
改依通常程序審判後，並經檢察官追加起訴（98年度偵字第8366
號），本院判決如下：
    主  文
楊錦相於他人保安林內，擅自占用，處有期徒刑陸月，如易科罰
金，以新臺幣壹仟元折算壹日。
鄭進忠故買贓物，處有期徒刑柒月。又於他人保安林內，擅自占
用，處有期徒刑拾月。如附件臺北市士林地政事務所土地複丈成
果圖所示部分面積貳佰肆拾壹點肆捌平方公尺之工作物及部
分面積壹佰零玖點零捌平方公尺之工作物均沒收。應執行有期徒
刑壹年月。如附件臺北市士林地政事務所土地複丈成果圖所示
部分面積貳佰肆拾壹點肆捌平方公尺之工作物及部分面積壹
佰零玖點零捌平方公尺之工作物均沒收。
    事  實
一、楊錦相前於民國64年間，在臺北市○○區○○段4 小段338
    之5 地號國有區外保安林土地（統一編號第3004號，下稱33
    8 之5 地號國有保安林土地）內，興建墳墓安葬其過世母親
    （下稱本案墳墓），而竊佔該國有保安林土地（此部分犯行
    已罹追訴時效，未據起訴）。楊錦相明知如附件臺北市士林
    地政事務所土地複丈成果圖（下稱附圖）所示部分屬338
    之5 地號國有保安林土地，並未經管理機關行政院農業委員
    會林務局核准或同意，竟意圖為自己不法之利益，於97年3
    月間，在本案墳墓前方，以磚塊、水泥等修建磚牆圍作墓埕
    即墳墓前庭使用，擅自占用338 之5 地號國有保安林土地如
    附圖所示部分面積3.96平方公尺（聲請簡易判決處刑書誤
    載為長9.5 公尺、寬4.5 公尺〈即42.75 平方公尺〉）。嗣
    於97年3 月10日上午10時許，為行政院農業委員會林務局羅
    東林區管理處（下稱羅東林區管理處）臺北工作站巡山員吳
    明修執行林野巡視任務時發現，報經森林警察處理而查獲。
二、鄭進忠明知楊錦相於79年間自他人收受原作為王爺廟使用之
    門牌號碼臺北市○○區○○路25號房屋1 棟（下稱王爺廟）
    所在如附圖所示部分面積344.14平方公尺（聲請簡易判決
    處刑書誤載為361.125 平方公尺）之基地，係屬338 之5 地
    號國有保安林土地，並非屬楊錦相所有之土地，亦未經核准
    使用，並無合法使用之權限，而係他人竊佔所得之物（楊錦
    相此部分所涉犯行，已罹追訴時效，經檢察官另為不起訴處
    分），竟仍基於故買贓物之犯意，於96年12月30日與楊錦相
    訂立協議書，以新臺幣（下同）300 萬元之價格，買受前開
    他人所竊佔之國有保安林土地。鄭進忠並自97年5 月間起，
    僱工在其買受之基地上，保留王爺廟原有結構而將之修擴建
    為木屋自住。嗣於97年6 月19日經巡山員吳明修發現王爺廟
    有施工修建情形，而於同年7 月10日會同森林警察查獲。
三、鄭進忠買受王爺廟基地並修建木屋後，為營造其個人居住環
    境之舒適，明知如附圖所示等部分屬338 之5 地號
    國有保安林土地，並未經管理機關即行政院農業委員會林務
    局之核准或同意，竟意圖為自己不法之利益，於97年8 、9
    月間，僱用不知情之工人，同時在王爺廟周圍附近，舖設木
    質棧道、細石通道、人工草皮，擺設木質桌椅，架設木質圍
    欄，並於入口處設置大門鐵柱，擅自占用338 之5 地號國有
    保安林土地如附圖所示（木質棧道、桌椅、圍欄）部分面
    積241.48平方公尺、（細石通道）部分面積109.08平方公
    尺、（大門鐵柱）部分面積0.5 平方公尺，及（人工草
    皮）部分面積420.23平方公尺。嗣於98年5 月間，為巡山員
    吳明修執行林野巡視任務時查知上情。
四、案經羅東林區管理處訴由基隆市警察局第四分局報告臺灣士
    林地方法院檢察署檢察官偵查後聲請以簡易判決處刑及經本
    院改依通常程序審判後並由同署檢察官追加起訴。
    理  由
壹、關於證據能力：
    本件資以認定事實之所有卷證資料，檢察官、被告楊錦相、
    鄭進忠及辯護人於本院準備程序、審理時均不爭執證據能力
    （見審訴卷第32頁，本院卷第75至76、205-3 、217 至218
    頁），且無證據證明係公務員違背法定程序所取得，又卷內
    書證亦無刑事訴訟法第159 條之4 第1 款、第2 款之顯有不
    可信情況，均有證據能力，合先敘明。
貳、關於被告楊錦相被訴部分（即事實欄一部分）：
一、訊據被告對其於前揭時地擅自占用338 之5 地號國有保安林
    土地如附圖所示部分之事實，坦認不諱（見97年度偵字第
    11003 號卷〈下稱偵11003 卷〉第41頁，本院卷第73、105
    、222 頁、第205-2 頁反面、第230 頁反面），核與證人即
    羅東林區管理處臺北工作站技士林怡芳於警詢陳述、證人即
    羅東林區管理處臺北工作站巡山員吳明修證述之情節相符（
    見97年度偵字第11018 號卷〈下稱偵11018 卷〉第12至15、
    35至37頁，本院卷第221 頁、第222 頁反面），並有森林被
    害告訴書、空照圖、97年3 月10日查獲現場照片、本案墳墓
    修建照片、行政院農業委員會林務局98年2 月5 日林治字第
    0981602333號函在卷可稽（見偵11018 卷第16、17、21、24
    頁，偵11003 卷第46、50、51、53頁，本院卷第10、58、20
    5-5 、205-6 頁），復經本院履勘現場無訛，有勘驗筆錄、
    勘驗照片及臺北市士林地政事務所99年1 月22日北市士地二
    字第09930071700 號函檢送土地複丈成果圖附卷可按（見本
    院卷第123 至126 、136 、137 、143 、156 、157 頁）。
    足認被告前揭任意自白與事實相符，而屬可信。又檢察官於
    本院準備程序已確認如附圖所示部分，即為原聲請簡易判
    決處刑意旨所認被告擅自占用之本案墳墓墓埕（見本院卷第
    205-2 頁反面），並有卷存與附圖對照之空照圖2 張足憑（
    見本院卷第205-5 、205-6 頁），而該墓埕經本院現場履勘
    實測結果，面積為3.96平方公尺，可徵諸卷附土地複丈成果
    圖（見本院卷第157 頁），核與被告所供：伊在本案墳墓前
    方圍大概1 、2 坪（1 坪＝3.3058平方公尺）左右墓埕之情
    若合（見本院卷第73頁、第227 頁反面）。雖證人吳明修證
    稱：伊等有測量，就是9.5 公尺乘以4.5 公尺（即42.75 平
    方公尺）云云（見本院卷第221 頁反面）。然據證人林怡芳
    於警詢則係陳稱：遭人占用興建「墳墓」，長9.5 公尺、寬
    4.5 公尺等語（見偵11018 卷第13頁），且自本案墳墓查獲
    時之照片（見偵11018 卷第24頁），對照其上墓埕所置放器
    物之相對大小以觀，該墓埕面積應未及數十平方公尺，堪認
    原聲請簡易判決處刑意旨所稱「長9.5 公尺、寬4.5 公尺」
    應係包括墓埕在內之整個本案墳墓面積。是被告辯稱：伊占
    用面積非如檢察官所起訴的10幾坪那麼大等語，尚非無據。
    原聲請簡易判決處刑書所載被告占用面積，自應更正為「3.
    96平方公尺」，允宜敘明。綜上，被告犯行事證明確，應予
    論科。
二、核被告所為，係犯森林法第51條第3 項、第1 項之於他人保
    安林內擅自占用罪。又森林法第51條第3 項、第1 項之占用
    保安林罪，為刑法第320 條第2 項之特別規定（最高法院70
    年臺上字第491 號判例參照），依特別法優於普通法之法律
    競合關係，自不另論刑法第320 條第2 項之竊佔罪。再森林
    法第51條第3 項係規定「第1 項之罪於保安林犯之者，『得
    』加重其刑至二分之一」，並非「應」加重其刑，衡諸被告
    擅自占用之目的僅在設置母親墳墓墓埕，並僅以簡易水泥磚
    塊包圍，占用面積尚小，雖係占用保安林，但情節輕微，乃
    不予加重其刑。另按「上訴人等於他人保安林內，擅自墾植
    ，森林法第49條第3 項（即現行第51條第3 項）對此既有特
    別規定，則無論是否加重其刑，自應優先於同條第2 項（即
    現行同條第1 項）而適用，原判決未於主文內表明『於保安
    林內』字樣，復不引用同條第3 項，自有未合」（最高法院
    65年臺上字第3478號判例參照）。是被告既係占用保安林土
    地，縱未加重其刑，仍應論以森林法第3 項、第1 項之罪，
    附此敘明。爰審酌被告為圖己私利，竟擅自占用國有保安林
    ，破壞森林維護，誠有不該，惟其目的在設置母親墳墓墓埕
    ，基於孝心之動機，僅以簡易水泥磚塊包圍，占用面積尚小
    ，情節及惡性均非重大，兼衡以其犯後能坦認罪行，可見悔
    意，態度尚佳，及其品行、智識程度、生活狀況，檢察官求
    處有期徒刑6 月尚稱妥適等一切情狀，量處如主文所示之刑
    ，併諭知如易科罰金之折算標準，以資懲儆。次按犯森林法
    第51條第1 項之罪者，其墾植物及工作物應予沒收，固為同
    條第6 項所明定，惟仍須以該墾植物及工作物尚屬存在者，
    為必要之前提；否則因其既已滅失，即無從為宣告沒收之客
    體（最高法院89年度臺上字第2257號判決參照）。查被告擅
    自占用國有保安林土地如附圖所示部分面積3.96平方公尺
    所搭建之水泥磚牆，業據被告於案發後即自行拆除，有現場
    照片附卷可佐（見本院卷第241 頁），則該等工作物既已滅
    失，爰不為沒收之宣告。
三、檢察官固具補充理由書（98年度蒞字第5149號，見本院卷第
    59頁）略謂：被告明知本案墳墓所屬338 之5 地號土地係國
    有保安林土地，竟意圖為自己不法之利益，未經主管機關核
    准或同意，於97年3 月間，在本案墳墓「前方」土地，開挖
    整地，舖設水泥興建鐵架地基，放置雜物，擅自占用面積達
    長12公尺、寬15公尺。因認被告此部分同犯森林法第51條第
    3 項、第1 項之罪嫌云云。然查：
  (一)檢察官前揭補充理由書所述之情，並未據原聲請簡易判決處
    刑書記載，而該補充理由書所指本案墳墓「前方」土地，檢
    察官於本院準備程序時，已確認即係如附圖所示部分（下
    稱地基，見本院卷第205-2 頁反面），而證人吳明修證稱：
    地基位置距離本案墳墓約5 公尺，是與本案墳墓分開，伊係
    於97年3 月10日同時發現本案墳墓墓埕及地基兩個工作物，
    伊等認為該地方是王爺廟，所以伊等認為地基也是被告所興
    建等語（見本院卷第221 頁反面、第222 頁）。足見檢察官
    補充理由書之真意，乃認本案墳墓墓埕及地基均屬被告同時
    占用之客體，二者間具有實質上一罪關係，惟因原聲請簡易
    判決處刑書未敘及地基部分，乃予補充，核屬促使本院注意
    併辦審理之性質。
  (二)又338 之5 地號國有保安林土地如附圖所示部分有遭人興
    建鐵架地基欲蓋房子而擅自占用之情，已據證人吳明修證述
    屬實（見本院卷第221 頁反面至第223 頁），並有會勘紀錄
    、97年3 月10日查獲現場照片、行政院農業委員會林務局98
    年2 月5 日林治字第0981602333號函、空照圖在卷可稽（見
    偵11018 卷第18至20、22、23頁，偵11003 卷第47、48、50
    、51、52、53、54頁，本院卷第10、205-5 、205-6 頁），
    復經本院履勘現場無訛，有勘驗筆錄、勘驗照片及臺北市士
    林地政事務所99年1 月22日北市士地二字第09930071700 號
    函檢送土地複丈成果圖附卷可按（見本院卷第123 至126 、
    136 、137 、143 、156 、157 頁），固堪認定。惟訊據被
    告堅決否認有何檢察官補充理由書所指犯行（見本院卷第10
    5 頁、第205-2 頁反面），而證人吳明修固證稱：伊於97年
    3 月10日同時發現本案墳墓墓埕及地基，伊等認為該地方王
    爺廟是被告的，所以認為係被告所為，偵11003 卷第47頁查
    獲照片上之水泥擺在地基旁邊，同卷第46頁照片上之砂石擺
    在墳墓旁邊，都是新的等語（見本院卷第222 頁反面至第22
    3 頁），且由查獲照片（見偵11018 卷第22頁）雖可見地基
    興建之電線乃自王爺廟後方拉出，惟吳明修所稱「認為係被
    告所為」云云，核係推測之詞，而擺放水泥、砂石及連接電
    線等情，亦僅足證本案墳墓墓埕及該地基有同時施工且地基
    施工用電係自王爺廟拉出，尚未能確證興建地基部分必係被
    告所為，併衡諸被告前於96年12月30日已將包含王爺廟在內
    之整個區塊範圍賣予同案被告鄭進忠並交付使用，除據證人
    鄭進忠證述明確外（見偵11003 卷第9 至10頁，本院卷第22
    6 頁反面），並有協議書在卷可稽（見偵11003 卷第30頁）
    ，且觀諸該協議書內容，亦無保留被告得使用該土地之約定
    ，被告實無再興建地基以蓋房子之理，依此，該地基是否被
    告所擅自興建以占用國有保安林，尚有合理懷疑存在。此外
    ，復查無其他積極證據足認被告有此犯行，核屬不能證明被
    告有此部分犯罪。
  (三)綜上所述，此部分既然不能證明被告犯罪，則檢察官補充理
    由書所指被告罪嫌部分，即與前揭經論罪科刑部分不生實質
    上一罪關係，本院自無從併辦審理，應退由檢察官另為適法
    之處理，併予敘明。
、關於被告鄭進忠被訴部分（即事實欄二、三）：
一、被告坦承：伊有於96年12月30日向楊錦相購買王爺廟及其如
    附圖所示部分之基地，並於97年5 月間起，僱工在該原有
    基地上重修王爺廟房屋本體，嗣於97年8 、9 月間起，僱工
    在王爺廟周圍附近如附圖所示部分土地上舖設木棧
    道、細石通道、擺設木質桌椅、架設木質圍欄，及在入口處
    設置大門鐵柱等情（見偵11003 卷第9 至11頁，本院卷第74
    、105 頁、第205-2 頁反面、第230 頁反面），核與證人即
    同案被告楊錦相、證人即巡山員吳明修證述、證人即為被告
    修建王爺廟之工人黃連澤、許其俊、許坤財於警詢陳述之情
    節相符（見偵11003 卷第6 、16、19、23、26、39至41頁，
    本院卷第223 至225 頁反面），並有森林被害告訴書、空照
    圖、協議書、會勘紀錄、97年6 月19日查獲現場照片、施工
    現場照片、王爺廟修建及其周圍附近興建後照片、行政院農
    業委員會林務局98年2 月5 日林治字第0981602333號函在卷
    可稽（見偵11003 卷第28至32、55、58至67、69、74至78、
    80至92頁，本院卷第10、205-5 、205-6 頁），復經本院履
    勘現場無訛，有勘驗筆錄、勘驗照片及臺北市士林地政事務
    所99年1 月22日北市士地二字第09930071700 號函檢送土地
    複丈成果圖附卷可按（見本院卷第123 至126 、128 至135
    、141 、142 、144 、147 至153 、156 、157 頁）。以上
    各情均堪認定。
二、被告雖矢口否認犯罪，辯稱：楊錦相有說是國有林地，可以
    承租云云（見本院卷第226 頁）。辯護人則以被告未有犯意
    之詞為被告置辯，略謂：王爺廟於被告購買前已有占用事實
    ，從前手延續至被告買受，因有門牌號碼，被告誤認僅係未
    辦保存登記，且僅就原屋整修，未擴大範圍，不知該土地為
    贓物；又楊錦相係將所占用之土地5,000 坪及王爺廟賣給被
    告，附近土地早有利用情形，楊錦相保證有使用權，未告知
    係區外保安林，被告沒有改面積，僅舖上地板方便通行，步
    道亦僅是整理而已，使用範圍未超過楊錦相移轉範圍，被告
    僅受讓楊錦相已占有土地，無違反森林法之犯意（見審訴卷
    第20、25頁，本院卷第74、196 、205-3 、217 、233 、23
    4 頁）云云。
三、惟查：
  (一)據證人楊錦相證稱：伊與被告買賣當時並沒有提出土地證明
    或所有權狀，伊有告知被告該土地是國有林地，伊之前有申
    請承租，但沒有辦法租等語（見偵11003 卷第5 頁，本院卷
    第225 頁反面、第226 、232 頁），而證人吳明修證稱：33
    8 之5 地號國有保安林土地於93年7 月臺北市政府建設局移
    交林務局時，被占用的土地有上千筆等語（見偵11003 卷第
    40頁），併衡諸楊錦相與被告交易時僅能提出戶籍謄本而未
    有任何關於房、地文件之情，已據被告與楊錦相一致供述在
    卷（見偵11003 卷第11頁，本院卷第225 頁反面、第226 頁
    ），足認王爺廟應係他人竊佔國有保安林土地所興建，而楊
    錦相雖證稱：王爺廟於60年時就有了，伊從79年起接手管理
    等語（見偵11018 卷第7 頁），亦僅係該竊佔或收贓犯行罹
    於追訴時效而已，惟無論該竊佔或收贓行為是否罹於時效，
    被告自楊錦相轉手取得之王爺廟基地，仍係竊佔所得之贓物
    無疑。又如附圖所示部分所屬338 之5 地號土地
    為國有區外保安林土地乙情，亦經證人林怡芳、吳明修證述
    明確（見偵11018 卷第13、35、36頁），並有行政院農業委
    員會林務局98年2 月5 日林治字第0981602333號函在卷可稽
    （見本院卷第10頁）。
  (二)又據被告供稱：楊錦相於買賣時有跟伊說是國有林地，楊錦
    相並未出示任何證明該基地可以承租之證明文件等語（見偵
    11003 卷第11頁，本院卷第226 頁），核與證人楊錦相證稱
    ：伊與被告買賣王爺廟房地當時只有提出戶籍謄本，沒有提
    出任何關於房地之文件，伊有跟被告說這是國有林地等語（
    見偵11003 卷第5 頁，本院卷第225 頁反面、第266 頁）相
    符，衡諸購置土地房產，其交易價值恆屬非微，除為投資獲
    利而短期操作外，乃係長遠久計之事，一般人無不慎重其事
    ，必確認有可靠權源後而為之，然被告既已經楊錦相告知王
    爺廟之基地為國有林地，並供承購置該房地係為自住，且連
    同周圍附連土地支付價金高達300 萬元（見偵11003 卷第9
    、10頁），竟僅依憑楊錦相戶籍謄本，在未有其他土地使用
    證明文件之情形下，即向楊錦相購買坐落國有林地之王爺廟
    房地供己改建居住，絲毫未就使用該基地權源為任何之考究
    ，而推稱：不知係贓物云云，顯違常情，已難遽信。況依證
    人楊錦相供證：伊有跟被告說該土地是國有林地，以前伊有
    提出過承租，但沒有辦法租等語（見本院卷第232 頁），併
    參諸被告與楊錦相就王爺廟房地買賣之協議書內容（見偵11
    003 卷第30頁），其中第3 條亦約定：「甲方（即楊錦相）
    放棄本件房地之…『承租權』，爾後不得以任何理由向國有
    財產局申請承租」等語，足見被告與楊錦相為房地交易時已
    知楊錦相對於王爺廟之基地並無租賃權，則被告既明知王爺
    廟並無合法使用其基地之權源，竟仍予買受，自難對於王爺
    廟所在基地係屬來路不明之贓物乙情，諉稱不知以圖卸責。
    被告雖辯稱：楊錦相有跟伊說可以承租云云（見偵11003 卷
    第11頁，本院卷第226 頁），惟依上所述，縱其情為真，亦
    無礙於被告對於王爺廟當時並無合法使用基地權源乙事之認
    知，尤以被告明白供稱：伊沒有申請租賃就開始改建等語（
    見本院卷第231 頁）益明。是被告及辯護人所辯不知為贓物
    云云，並不可採。
  (三)次按森林法第51條第3 項、第1 項之占用保安林罪，既為刑
    法第320 條第2 項竊佔罪之特別規定（最高法院70年臺上字
    第491 號判例參照），本質上含竊佔行為在內。而竊佔罪為
    即成犯，於竊佔行為完成時犯罪即成立，以後之繼續竊佔，
    乃狀態之繼續而非行為之繼續。如在他人竊佔土地行為完成
    後，始向其買受或收受，如明知係因竊佔而得，仍予故買或
    收受，祇能成立故買贓物或收受贓物罪，與收買動產之盜贓
    初無異致，不能謂其故買或收受行為，即為竊佔不動產（最
    高法院97年度臺上字第6893號判決參照）。本件被告買受王
    爺廟所在之基地後，雖對該房屋進行改建，且就建築本身有
    擴大情形，惟均在被告向楊錦相買受之水泥基地上，並未擴
    張原占用之面積等情，業據證人吳明修證稱：王爺廟原來建
    築所在基地就是水泥面，位置比較高，王爺廟整修時並沒有
    拆掉原來舊建築，有保留一部分舊的，整修之後的新建築有
    比較大，即原本水泥基地有空的部分，新建築是整個蓋滿變
    密的，但都在原來基地上，伊等移送的面積361.125 平方公
    尺是基地面積等語（見本院卷第223 頁反面、第224 頁反面
    ）；證人楊錦相證稱：被告改建之後，房子有點擴建，但所
    在基地沒有變，大小一樣，被告改建時有保留原王爺廟的結
    構，樑柱沒有拆掉，前面牆壁及玻璃、木頭那面都是擴建的
    ，後方牆壁還在等語（見本院卷第225 頁反面）明確，核與
    對照修建前、後空照圖所示之情形相符（見本院卷第205-5
    、205-6 頁）。是被告辯稱：伊沒有擴張面積使用，房屋部
    分，伊只是修補，沒有重建（見審訴卷第19頁，本院卷第20
    5-2 頁反面）等語，尚非無據。則被告改建王爺廟既均係在
    其向楊錦相所買受之原占用基地上，即難認其有新竊佔行為
    ，依上說明，自非屬擅自占用保安林之行為，而係故買贓物
    之行為無疑。
  (四)再辯護人雖為被告辯稱：楊錦相係將所占用之土地5,000 坪
    及王爺廟賣給被告，並保證有使用權云云，而證人楊錦相於
    警詢固亦為如是陳述（見偵11003 卷第4 、5 頁），且有卷
    存協議書所載第1 條約定為憑（見偵11003 卷第30頁）。然
    據證人吳明修證稱：王爺廟旁邊之木棧道、白色細石通道等
    都是後來新建的，以前都是草地等語（見本院卷第224 頁反
    面），且觀諸卷附王爺廟周圍土地建造木棧道等工作物前之
    相片及空照圖（見偵11003 頁第52、53、55至57、60至62、
    64、65、67、69、73、76、77、80頁，本院卷第205-5 頁）
    ，亦未見楊錦相或其他人對於王爺廟周圍如附圖所示
    部分土地有任何得以己力支配之管領情形，而被告與楊錦
    相交易時，已經楊錦相明言告知係國有林地，且未能提出任
    何證明權利文件，已如前述，則衡諸不動產交易常情，合理
    之一般人均不致輕信楊錦相有任何權利之空言宣稱，而認能
    夠自楊錦相購得「使用權」。再對照協議書第3 條約定內容
    ，復有要求楊錦相放棄「承租權」，嗣後並不得申租之情（
    見偵11003 卷第30頁），益見所謂以5,000 坪土地範圍轉讓
    云云，毋寧是被告唯恐楊錦相事後再為申租，為預免糾紛而
    訂，自難執此遽認被告主觀上能有確信其已購得「使用權」
    之正當理由。況被告於警詢已供承：工人黃連澤有告知伊羅
    東林區管理處臺北工作站有於97年6 月23日在施工處張貼公
    告，通知338 之5 地號土地為國有林地，禁止施工等語（見
    偵11003 卷第10頁），並有該公告張貼於王爺廟施工現場之
    照片足稽（見偵11003 卷第50頁），可見被告於97年6 月間
    已確知王爺廟及其周圍所在土地係屬國有保安林地無訛。但
    被告竟仍自97年8 、9 月間起，再僱工在王爺廟周圍保安林
    土地上為前揭工作物之設置，並明白供認：伊未辦理承租即
    行改建（見本院卷第231 頁），益見其確有擅自占用保安林
    土地之故意至明。又被告既自承：購置房地改建係為居住（
    見偵11003 卷第10頁），且參諸其於該屋周圍土地所為木質
    棧道、細石通道、人工草皮及大門鐵柱等設置種類，顯係為
    營造其居住環境而占用，自有為自己不法利益之意圖。辯護
    人所辯：楊錦相未告知係區外保安林，被告僅受讓楊錦相已
    占有土地，無違反森林法之犯意云云，尚不足採。
  (五)綜上所述，被告及辯護人前開所辯核屬卸責飾詞，均非可採
    。本件事證已臻明確，被告犯行均堪認定，應依法論科。
四、論罪科刑：
  (一)查本件如附圖所示部分之土地早年經人竊佔興建王爺廟，
    乃係贓物，楊錦相轉手售予被告時，被告明知該基地為贓物
    而仍予買受，是核被告於事實欄二所為，係犯刑法第349 條
    第2 項之故買贓物罪。原聲請簡易判決處刑意旨認係犯森林
    法第51條第3 項、第1 項之於他人保安林內擅自占用罪嫌，
    容有未洽，應於基本社會事實同一之範圍內，依法變更起訴
    法條。核被告於事實欄三所為，則係犯森林法第51條第3項
    、第1 項之於他人保安林內擅自占用罪，並加重其刑。又森
    林法第51條第3 項、第1 項之占用保安林罪，為刑法第320
    條第2 項之特別規定（最高法院70年臺上字第491 號判例參
    照），依特別法優於普通法之法律競合關係，自不另論刑法
    第320 條第2 項之竊佔罪。被告僱用不知情之工人於如附圖
    所示等部分國有保安林土地上，舖設木質棧道、細
    石通道、人工草皮，擺設木質桌椅，架設木質圍欄，並於入
    口處設置大門鐵柱而擅自占用，為間接正犯。被告所犯上開
    二罪，犯意各別，行為互殊，應分論併罰。
  (二)爰審酌被告明知如附圖所示部分土地係他人所竊佔之國有
    保安林土地，仍圖滿足私欲而予買受，並大肆改建其上房屋
    居住，增加主管機關訴請返還土地後回復山林原貌之困難，
    且自主管機關張貼公告知會該地屬國有保安林時起，非但未
    停止改建施工，更為圖一己居家環境之舒適，無視在自然森
    林之公產上不得擅自占用之法禁，明知如附圖所示
    部分土地係國有保安林土地，竟在該等土地之廣大面積上，
    設置木質棧道、細石通道、人工草皮及大門鐵柱等工作物而
    擅自占用，所生危害不淺，惡性非輕，犯後猶未見絲毫悔意
    ，圖緩拆除所設置之工作物，態度難認為佳，實不宜輕縱，
    檢察官各求處有期徒刑6 月，尚嫌未足抵其罪責，兼衡其素
    行、品行、智識程度、生活狀況等一切情狀，各量處如主文
    所示之刑，並定其應執行之刑，以資懲儆。
  (三)關於沒收：
  1.被告擅自占用338 之5 地號國有保安林土地如附圖所示部
    分面積241.48平方公尺設置木質棧道等工作物、擅自占用該
    國有保安林土地如附圖所示部分面積109.08平方公尺設置
    細石通道等工作物，既均未據被告回復原狀，業經被告於本
    院審理時陳明在卷（見本院卷第230 頁反面），自應依森林
    法第51條第6 項規定宣告沒收其上工作物。
  2.按犯森林法第51條第1 項之罪者，其墾植物及工作物應予沒
    收，固為同條第6 項所明定，惟仍須以該墾植物及工作物尚
    屬存在者，為必要之前提；否則因其既已滅失，即無從為宣
    告沒收之客體（最高法院89年度臺上字第2257號判決參照）
    。查被告擅自占用國有保安林土地如附圖所示部分面積0.
    5 平方公尺所設置之大門鐵柱，被告已於本案辯論終結前自
    行拆除，業據被告於本院審理時陳明在卷（見本院卷第230
    頁反面），則該等工作物既已滅失，爰不為沒收之宣告。
  3.次按森林法第51條第4 項（現行同條第6 項）規定應沒收之
    工作物，乃指地上之設施而言，若地上並無填加任何設施，
    僅於他人土地上整地、堆積土石，實質上仍為他人之土地，
    自不適於沒收（最高法院84年度臺上字第2610號判決參照）
    。查被告擅自占用國有保安林土地如附圖所示部分面積42
    0.23平方公尺所鋪設之人工草皮，其上除植草外，並無添加
    任何地上設施，業據證人楊錦相證述明確（見本院卷第225
    頁反面），並有本院現場勘驗照片附卷可佐（見本院卷第13
    0 至135 、142 、144 、148 、151 、152 頁），而僅在該
    土地上植草，實與僅在其上堆積土石，實質上仍為他人土地
    之情形，並無異致，依上說明，此部分自不適於沒收，乃不
    為沒收之宣告。
五、另查，本件於97年7 月10日查獲被告故買贓物犯行同時，固
    在面對王爺廟正面右邊如附圖所示部分後方，發現有遭人
    架設鐵塔占用338 之5 地號國有保安林土地之情形（下稱鐵
    塔部分），除據被告供述在卷外（見偵11003 卷第10頁，本
    院卷第229 頁反面），亦經證人黃連澤於警詢陳明屬實（見
    偵1100 3卷第20頁），並有卷存查獲現場照片可稽（見偵11
    003 卷第18、20至22頁）。然原聲請簡易判決處刑意旨就被
    告犯罪事實部分，除敘及被告於96年12月30日，以300 萬元
    價格自楊錦相買受王爺廟之故買贓物事實外，僅提及被告「
    買受該屋後，…自97年5 月間起，僱用不知情之工人黃連澤
    等先拆除上開房屋舊鐵皮屋建築部分，重新修築地板、磚牆
    及鐵皮屋，並搭建木頭地板」等修建王爺廟本體之事實，並
    未敘及設置鐵塔部分，而檢察官於本院準備程序時，亦確認
    原對於被告聲請簡易判決處刑範圍，僅為如附圖所示部分
    面積361.125 平方公尺（見本院卷第205-2 頁反面）。雖原
    聲請簡易判決處刑意旨敘及「占用面積分別達361.125 、63
    .75 及9 平方公尺」，且證人吳明修於本院審理時固證稱：
    361.125 是王爺廟，63.75 是電塔所在的基地，9 平方公尺
    也是電塔部分云云（見本院卷第223 頁反面），惟其於偵訊
    卻證稱：97年3 月10日會同森林警察至現場，森林警察發現
    附近還有一塊地在整地，測量時連同墳墓及整地範圍一併為
    之，墳墓是9 平方公尺（即事實欄一部分），整地的是63.7
    5 平方公尺（即前述貳、三部分）云云（見偵11003 卷第41
    頁），而此部分之森林被害告訴書（見偵11003 卷第28頁）
    ，亦無任何有關鐵塔部分之敘述。綜此，尚難確認原聲請簡
    易判決處刑意旨所稱「63.75 及9 平方公尺」即係指鐵塔部
    分，自無從認定鐵塔部分已在原聲請簡易判決處刑之範圍內
    。又被告此部分如成立犯罪，乃係另犯擅自占用保安林罪，
    與前揭經論罪科刑之96年12月30日故買贓物部分，並不存在
    實質上或裁判上一罪關係，即與原聲請簡易判決處刑之犯罪
    事實無一部、他部之關係，亦非可依刑事訴訟法第267 條規
    定，為審判事實範圍之擴張，是此部分本院自無由併予審酌
    ，附此敘明。
據上論斷，應依刑事訴訟法第299 條第1 項前段、第300 條，森
林法第51條第3 項、第1 項、第6 項，刑法第11條、第349 條第
2 項、第41條第1 項前段、第51條第5 款，刑法施行法第1 條之
1 ，判決如主文。
本案經檢察官李松德到庭執行職務
中    華    民    國    99    年    12    月    31    日
                  刑事第二庭審判長法  官  王梅英
                                  法  官  黃潔茹
                                  法  官  李冠宜
以上正本證明與原本無異。
如不服本判決應於收受判決後10日內向本院提出上訴書狀，並應
敘述具體理由；其未敘述上訴之理由者，應於上訴期間屆滿後20
日內向本院補提理由書（均須按他造當事人之人數附繕本），切
勿逕送上級法院。
                                  書記官  劉欣怡
中    華    民    國    99    年    12    月    31    日
附錄：本案論罪科刑法條全文
森林法第51條
於他人森林或林地內，擅自墾殖或占用者，處6 月以上5 年以下
有期徒刑，得併科新台幣60萬元以下罰金。
前項情形致釀成災害者，加重其刑至二分之一；因而致人於死者
，處5 年以上12年以下有期徒刑，得併科新台幣1 百萬元以下罰
金，致重傷者，處3 年以上10年以下有期徒刑，得併科新台幣80
萬元以下罰金。
第1 項之罪於保安林犯之者，得加重其刑至二分之一。
因過失犯第1 項之罪致釀成災害者，處1 年以下有期徒刑，得併
科新台幣60萬元以下罰金。
第1 項未遂犯罰之。
犯本條之罪者，其墾殖物、工作物、施工材料及所使用之機具沒
收之。
中華民國刑法第349條
（普通贓物罪）
收受贓物者，處3 年以下有期徒刑、拘役或5 百元以下罰金。
搬運、寄藏、故買贓物或為牙保者，處5 年以下有期徒刑、拘役
或科或併科1 千元以下罰金。
因贓物變得之財物，以贓物論。

司法院資訊處製作；財團法人民間司法改革基金會備份。
